【裁判字號】    89,訴,1506
【裁判日期】    901017
【裁判案由】    清償債務
【裁判全文】
臺灣桃園地方法院民事判決  八十九年度訴字第一五○六號
    原      告  甲○○
    被      告  乙○○
右當事人間清償債務事件，本院判決如左：
    主    文
被告應給付原告新台幣貳佰肆拾伍萬元，及自民國八十九年九月二十二日起至清償日
止，按年息百分之五計算之利息。
原告其餘之訴駁回。
訴訟費用由原告負擔二百四十五分之一，餘由被告負擔。
本判決第一項於原告以新台幣捌拾壹萬元供擔保後，得為假執行。被告得於假執行程
序實施前，以新台幣貳佰肆拾伍萬元供擔保後，得免為假執行。
原告其餘假執行之聲請駁回。
    事    實
甲、原告方面：
一、聲明：求為判決：（一）被告應給付原告新台幣（下同）二百四十五萬元及自八
          十九年八月二十九日起至清償日止，按年息百分之五計算之利息（二）原
          告願供擔保請准宣告假執行。
二、陳述：
    （一）被告原為原告之女婿，於七十八年間起陸續向原告借款三百五十餘萬元，
          因被告借款時為原告之女婿，因而未言明清償，迄被告與原告之女林素真
          離婚時，被告尚欠原告二百五十萬元未清償，嗣後被告於八十九年二月上
          旬曾清償五萬元，其餘二百四十五萬元迄今尚未償還，原告於八十九年八
          月十九日復以中壢郵局一八０四號存證信函催告被告於收函七日內返還原
          告二百四十五萬元，被告於同年月二十二日收受後仍拒不清償，原告為此
          爰依消費借貸之法律關係請求被告給付二百四十五萬元及自八十九年八月
          二十九日起至清償日止，按年息百分之五計算之利息。
    （二）本件被告與原告之女林素真所立之離婚協議書，是被告與林素真雙方共同
          前往陳麗玲律師事務所協商後，始委請陳麗玲律師擬妥內容，被告與林素
          真取得該協議書後，再尋覓證人，由夫妻雙方與證人簽名蓋章後始完成，
          如果被告未曾積欠原告二百五十萬元，何以被告願意在協議書上簽名蓋章
          ？又該離婚協議書之內容為：（１）甲（即被告）乙（即原告之女林素真
          ）雙方所生之長男邱繼瑩及長女邱于庭由甲方監護，於二名子女國小畢業
          前由乙方（林素真）帶回照顧照顧及同住地點僅限於娘家，子女國小畢
          業前於例假日寒暑假期間被告均得帶回同住，國小畢業後子女由甲方（被
          告）帶回照顧，乙方（林素真）對二名子女保有探視及帶回同住權利，被
          告及其家屬均不得藉故拒絕，且於搬遷時須通知林素真，若有一方發現他
          方未能親自照顧子女之情事，得隨時將子女帶回，他方絕無異議。（２）
          甲方尚欠乙方家人新台幣二百五十萬元，清償期另議，得隨時清償。此外
          雙方其他財產悉依個人名義所有，債務亦各自承擔，互相不再請求。上開
          內容若非經過協商，林素真不可能自行訂立如此繁複之內容；又再由離婚
          協議書年、月、日欄，於簽寫月份時，被告與林素真曾在誤寫處，以蓋章
          或簽名方式更正，益見本件雙方對協議書內容之慎重，被告若非積欠原告
          二百五十萬元，豈可能如被告所稱因一時衝動而任意登載如此內容之協議
          書，足見，被告此部份抗辯不符合常情。
    （三）被告離婚前為購買坐落於桃園市○○里○○路一五五二號門牌號碼之土地
          建築該房屋，及頂讓該屋隔壁餐廳作生意及搭建餐廳樓上工廠和買工廠設
          備及生意上所需之材料，和軋票所需，向林素真之家人即原告陸續借款三
          百五十餘萬元，於被告離婚時尚欠二百五十萬元未還，原告借款予被告是
          因被告為林素真之夫情份，林素真為免對不起原告，才自行幫忙原告催討
          ，離婚協議書上欠款之用語，重在被告承認向原告借款，承諾必定還款，
          故被告抗辯協議書文意互相矛盾係未經協議，隨意安插字句所載之詞，意
          欲模糊焦點，純屬卸責之詞。
    （四）被告於七十八年間即已頂下億客隆餐廳經營，被告七十八年間頂下該餐廳
          時，訴外人黃勝德即是股東，黃勝德其後於八十一年二月間，始將其股份
          轉讓與被告乙○○，由乙○○繼續經營億客隆餐廳，被告以黃勝德八十一
          年間將股份轉讓被告之時間，移花接木，供作為被告頂讓億客隆餐廳之時
          間，並以此辯稱，然該次頂讓乃發生於八十一年二月，與本件七十七、七
          十八年借款無涉；又被告之母邱游素娥出賣不動產之金錢是由邱獻順取得
          ，而非被告取得，被告指購買坐落桃園市○○路一五五二號之土地及興建
          房屋及頂讓餐廳資金來源有些是其母親賣土地所得的二百六十四萬元云云
          ，並非事實。又被告指其七十七年、七十八年間，曾向新竹區中小企業銀
          行設定抵押所借之款項三百萬元，是買土地蓋房子的資金來源，亦屬不實
          ，被告以上借款是供作被告與他人合夥買台東之土地之用，而非用作買座
          落桃園市○○路一五五二號房屋座落之土地及蓋房屋之用，故被告此部份
          抗辯亦不足採。
三、證據：提出離婚協議書一紙、存證信函一紙、存證信函回證一紙、戶籍謄本一紙
          、存摺影本、不動產買賣契約書一紙、臺灣桃園地方法院民事裁定一紙為
          證；並聲請傳訊證人林素貞、林周清香及陳麗玲。
乙、被告方面：
一、聲明：求為判決（一）駁回原告之訴（二）如受不利之判決，被告願供擔保請准
          免為假執行。
二、陳述：
    （一）被告與原告之女林素真原為夫妻，但林素真於婚姻關係存續中暗渡陳倉，
          夫妻感情無法挽回，被告痛心之餘，為求離婚，因一時衝動，答應訴外人
          林素真在本件離婚協議書上簽字後即交予林素真，嗣林素真自行以從未在
          場之不明簽名人士二人充作見證人簽名於本件系爭離婚協議書後，始電話
          聯絡被告至戶政事務所辦理離婚登記，故本件離婚協議書所載被告尚積欠
          林素真家人二百五十萬元，清償期另議，得隨時清償之內容，事實上根本
          不存在。又消費借貸為要物契約，因金錢或其他代替物之交付效力，交付
          之事實若有爭執，應由主張已為交付之貸與人負舉證責任，本件原告主張
          兩造間有消費借貸契約存在，自應對於交付金錢予被告之事實負舉證責任
          。
    （二）原告與證人林周清香根本未曾向被告提及系爭欠款一事，亦根本未曾參與
          本件離婚協議之簽定，蓋由系爭離婚協議書僅載「乙方家人」一模糊之詞
          而已，根本未指係欠何人金錢，否則並會載明債權人姓名；又該協議書之
          內容含糊不清，如「清償期另議」「得隨時清償」二詞，均屬互相矛盾，
          顯見為未經協商，隨意安插字句所載之詞，亦足見該離婚協議書之內容非
          真正。
    （三）又原告謂七十七、七十八年間借款予被告，但其始至八十九年八月間才以
          存證信函催告被告清償債務，與社會常理不合，顯見原告主張被告積欠其
          二百五十萬元應屬不實。又證人林素真對於被告借款之金額之證詞前後不
          一致，且與證人林周清香及原告所指之順序、金額及末筆金額尾數不同，
          故證人之證詞並不可採。又證人與原告均屬至親，難免有偏袒虛偽之處，
          應不足採。又原告所謂其將存摺中之存款提領出來出借予被告，然該提領
          金額均與證人所述不符，足證，原告所為之主張並不可採。
    （四）被告於七十七、七十八年年間曾向新竹區中小企業銀行設定抵押借貸七百
          餘萬元，且被告之母親邱游素娥亦於同年出賣土地二百六十四萬元，顯見
          被告之資金來源充足，根本毋庸向原告借款，故原告所言並不實在。
三、證據：提出億客隆轉讓約定書一紙、償還消費者貸款契約書一紙、貸款紀錄一紙
          、不動產買賣契約書一紙、土地登記簿謄本二紙為證，並聲請傳訊證人徐
          秀蓉及郭桂花。
    理      由
一、本件原告起訴主張被告原為原告之女婿，於七十八年間起陸續向原告借款三百五
    十餘萬元，因被告借款時為原告之女婿，因而未言明清償，迄被告與原告之女林
    素真離婚時，被告尚欠原告二百五十萬元未清償，嗣後被告於八十九年二月上旬
    曾清償五萬元，其餘二百四十五萬元迄今尚未償還，原告於八十九年八月十九日
    復以中壢郵局一八０四號存證信函催告被告於收函七日內返還原告二百四十五萬
    元，被告於同年月二十二日收受後仍拒不清償，原告為此爰依消費借貸之法律關
    係請求被告給付二百四十五萬元及自八十九年八月二十九日起至清償日止，按年
    息百分之五計算之利息。
二、被告對於離婚協議書之真正不爭執，惟抗辯當時因一時衝動，未看清楚離婚協議
    書之內容即簽名，但被告並未曾向原告借款，離婚協議書內關於欠款部分與事實
    不符，原告應對於交付金錢之事實負舉證責任等語抗辯。
三、本件原告起訴主張被告曾為原告之女婿，其於八十六年三月十七日與原告之女林
    素真簽立離婚協議書一紙，雙方同至戶政事務所辦理離婚登記等事實，為被告所
    自認，並業據原告提出離婚協議書一紙為證，故堪信原告此部份主張為真實。
四、被告雖自認離婚協議書之簽名真正，惟抗辯並未看清楚協議書之內容，其第二項
    載明：被告積欠原告家人二百五十萬元一節，並非事實云云。按私文書經本人或
    其代理人簽名、蓋章或按指印或有法院或公證人之認證者，推定為真正，此民事
    訴訟法第三百五十八條定有明文。本件被告既自認離婚協議書簽名之真正，揆諸
    前揭條文之規定，該文書應推定為真正，被告自應對於該協議書所載內容與事實
    不符負舉證責任。然查：綜觀該離婚協議書僅載四條條款，內容簡單易懂、字體
    亦無難以閱讀，依一般社會標準，任何人均可一目了然，被告抗辯其未看清楚協
    議書內容，實與常情不符；又本件被告除在離婚協議書上簽名外，在離婚協議書
    之最末行，針對協議日期有塗改之處，被告亦蓋章以示無訛，足見，被告對於該
    離婚協議書之慎重，準此，實難想像被告對於協議書內容均未過目即貿然簽名蓋
    章。末本院依聲請傳訊證人郭桂花，其到庭證稱：「離婚協議書是我簽的，他們
    先簽好，才給我們簽的，地點在戶政事務所，兩造當事人都有在場，第二條已經
    載明，二造皆沒有意見，他們拿本件載明內容協議書一起在戶政事務所辦理離婚
    」；證人徐秀蓉證稱：「離婚協議書是我簽的，他們二人在戶政事務所打電話叫
    我來簽的，二人皆在戶政事務所，已經簽好離婚協議書，我簽名時，此協議書內
    容已載好，被告有在場」（見本院九十年六月十一日之言詞辯論期日筆錄）。依
    上述二名證人所證協議書之內容並未事後遭變造，被告與林素真對於該協議書均
    無意見，且持之同至戶政事務所辦理離婚登記。被告於簽立離婚協議書及辦理離
    婚登記時，均有機會對於該離婚協議書表示反對意見，況且二百五十萬元並非小
    數目，若被告未積欠原告二百五十萬元，依常理應即表示異議，惟被告當時均無
    異議，不僅於其上簽名蓋章並進而持該協議書至戶政事務所辦理離婚登記，足見
    ，被告抗辯未看清楚內容即簽名，協議書內容與事實不符等情，並不足採。
五、又被告抗辯原告應對於其交付被告二百五十萬元之借款應負舉證責任云云。經查
    ：本院依聲請傳訊證人即原告女兒林素真到庭證稱：「乙○○有跟甲○○借過錢
    ，三百五十萬元，到離婚時，剩二百五十萬元，我父親是交付現金，第一次是七
    十萬元，其次是一百萬元，五十萬元、十萬元、十萬元、十萬元、一百萬元，都
    是我陪被告去拿的，這些錢都是我父親從農會領出來或賣土地的，我母親也有看
    到，當初簽離婚協議書時有註明，離婚協議書是當時寫好，被告簽名，並無空白
    簽名之事項」、證人即原告之妻林周清香證稱：「乙○○曾跟甲○○借過錢，總
    共三百五十萬元，從七十七年起，我先生都是用現金交付的，先後是七十萬元、
    一百萬元、五十萬元、十萬元、十萬元、十萬元、一百萬元，這筆錢有從農會及
    賣土地來的」（見本院九十年三月五日之言詞辯論筆錄），二名證人所證述之情
    節互核一致；雖被告抗辯證人林素真於八十九年十月二十三日言詞辯論期日證稱
    「後來借了兩百萬」與上述證詞不符，因而抗辯證人林素真證詞不可採云云，惟
    查，經本院勘驗當日法庭錄音帶，當時證人林素真之證詞乃稱：被告先借七十萬
    元，後來一百萬、一百萬、五十萬及軋票的錢，此部份重複二次後，始將全部款
    項總計二百萬，此有當日法庭錄音帶附卷可查，故證人林素真之證詞前後並無矛
    盾之處，被告不得僅此認證人林素真之證詞不可採。又原告主張其出借予被告之
    款項分別為七十萬元、一百萬元、一百萬元、五十萬元、十萬元、十萬元及十數
    萬元等，其中大部分均自桃園縣蘆竹鄉農會原告帳戶提領及原告之妻林周清香出
    賣桃園縣蘆竹鄉○○段海湖小段一九八之三九、一九八之四十地號土地所得之三
    百二十五萬二百二十元，經本院核對原告於桃園縣蘆竹鄉農會帳戶內七十七年至
    八十年間之提領資料，確實有差距不大之提領數額，又參依一般社會經驗，領款
    人領錢時，確實常一併提領自己所需用之款項，故原告提領上述款項，亦可能均
    非專作唯一用途，領出後部分作為借款，部分作為己用，亦或加上備用之款項，
    故提領金額與借款金額不一定完全相符，故不得僅以該提領金額與借款數額不同
    即認該證據不可採。末親屬間之借款，多僅為身旁至親知悉，外人通常無從得知
    ，故親屬間之證詞若核與其他證據相佐可推定為真實時，其證詞仍得可採，不得
    一概認定親屬間之證詞必有偏頗虛偽之虞完全排除。證人林素真、林周清香雖為
    原告之至親，然其所述之情節，核與提款紀錄、出賣土地及離婚協議書之內容一
    致，故其證詞應堪可採。從而，原告主張被告自七十七年起陸續向原告借款，而
    被告與原告之女林素真於八十六年三月十七日離婚時結算結果，被告仍積欠原告
    二百五十萬元，被告確認無訛後始簽名其上，嗣後被告曾清償原告五萬元，故被
    告尚積欠原告二百四十五萬元等情，應堪信為真實。
六、按借用人應於約定期限內，返還與借用物種類、品質、數量相同之物，未定返還
    期限者，借用人得隨時返還，貸與人亦得定一個月以上之相當期限，催告返還，
    此民法第四百七十八條定有明文。原告之女林素真與被告所簽立離婚協議書第二
    款約定：「乙○○尚欠林素真家人新台幣二百五十萬元，清償期另議，得隨時清
    償...... 」，該協議書雖提及清償期另議，惟該「清償期另議」乃林素真與被
    告之約定，並不拘束非契約當事人之原告。本件之消費借貸，原告與被告並未約
    定返還期限，故原告自得依據上述條文之規定，定一個月以上之相當期限，催告
    返還，又所謂「貸與人得定一個月以上之相當期限催告返還」，非謂貸與人之催
    告必須定有期限，祇須貸與人有催告之事實，而催告後已逾一個月以上相當期限
    者，即認借用人有返還借用物之義務，且法律為使借用人便於準備起見，特設「
    一個月以上相當期限」之恩惠期間，借用人須俟該期限屆滿，始負遲延責任，此
    最高法院七十三年台抗字第四一三號判例及七十年廳民一字第０六四九號法律座
    談會可資參照。本件原告於八十九年八月十九日以存證信函催告被告於七日內還
    款，被告於同年月二十二日收受該催告，此有原告所提之存證信函回證附卷可查
    ，被告收受該催告迄今已於一個月以上，揆諸前揭判例意旨，被告自應於八十九
    年九月二十二日起負遲延責任及返還借用物之義務，從而，本件原告請求被告應
    給付原告二百四十五萬元及自八十九年九月二十二日起至清償日止，按年息百分
    之五計算之利息，於法有據，原告逾此範圍之請求，於法不合，應予駁回。
七、兩造所提其餘攻擊防禦之方法，於判決之結果不生影響，爰不一一審究，併此敘
    明。
八、假執行宣告：兩造陳明願供擔保，聲請假執行及免為假執行，經核原告勝訴部分
    並無不合，各爰酌定相當之金額准許之。至原告敗訴部分，假執行之聲請失所附
    麗，應併與駁回之。
九、據上論結：本件原告之訴一部有理由，一部無理由，爰依民事訴訟法第七十九條
    但書、第三百九十條第二項、第三百九十二條之規定，判決如主文。
中      華      民      國      九十      年      十      月    十七    日
                                臺灣桃園地方法院民事第二庭
~B法      官  田玉芬
中      華      民      國      九十      年      十      月    十九    日
~B法院書記官  羅文


司法院資訊處製作；財團法人民間司法改革基金會備份。
